臺灣高等法院民事判決　　　　　　　　93年度上易字第1128號
上　訴　人　甲○○
訴訟代理人　鍾儀婷律師
被　上訴人　乙○○
訴訟代理人　陳宣仁
上列當事人間損害賠償事件，上訴人對於中華民國93年9月30日
臺灣桃園地方法院92年度訴字第652號第一審判決提起上訴，經
本院於94年6月28日言詞辯論終結，判決如下：
    主  文
原判決關於駁回上訴人後開第二項之訴部分，及該部分假執行之
聲請，暨命上訴人負擔訴訟費用部分之裁判均廢棄。
被上訴人應再給付上訴人新台幣肆拾陸萬柒仟零柒拾伍元，及自
民國九十二年三月十四日起，至清償日止，按週年利率百分之五
計算之利息。
其餘上訴駁回。
第一審訴訟費用廢棄部分及第二審訴訟費用，由被上訴人負擔十
分之四，餘由上訴人負擔。
    事實及理由
一、按訴狀送達後，原告不得將原訴變更或追加他訴。但有下列
    各款情形之一者，不在此限：(三)擴張或減縮應受判決事項之
    聲明者。又訴之變更或追加，非經他造同意，不得為之。但
    第255條第1項第2款至第6款情形，不在此限。民事訴訟法第
    255條第1項第3款、第446條分別定有明文。上訴人上訴聲明
    第2項原請求被上訴人應再給付上訴人新台幣（以下同）149
    萬6,988元及自92年3月14日起至清償日止按年息百分之五計
    算之利息（見本院卷1第13頁），嗣於本院先後為減縮或擴
    張聲明，末求為被上訴人應再給付上訴人104萬6,098元及自
    92年3月14日起至清償日止按年息百分之五計算之利息（見
    本院卷2第4、59、87、99、125頁），揆諸首揭條文說明，
    核無不合，先予敘明。
二、被上訴人乙○○受合法通知，未於言詞辯論期日到場，核無
    民事訴訟法第386條各款所列情形，爰依上訴人之聲請，由
    其一造辯論而為判決。
三、上訴人起訴主張其於91年1月31日騎乘腳踏車，行經桃園縣
    桃園市○○路與長榮路交岔口，遭被上訴人所駕駛之車號6B
    -1112號自用小客車碰撞，上訴人受有右橈骨粉碎性骨折、
    鼻腔挫傷及頭部外傷合併腦震盪等傷害，刑事部分業經本院
    92年度交上易字第131號判決判處被上訴人徒刑確定在案，
    被上訴人侵權行為甚明。上訴人因被上訴人上開侵權行為，
    受有下列損失：(一)上訴人之腳踏車因此毀損，其購入腳踏車
    花費3,000元。(二)上訴人受傷後，至93年9月6日止，支付醫
    藥費及看護費用11萬8,495元，包含(1)就診費用自付額支出6
    萬2,152元。(2)高壓氧治療費用支出4萬1,390元。(3)購買鈣
    片支出2,475元。(4)購買復健器材支出1萬278元。(5)看護費
    用2,200元。(三)上訴人因受骨折等傷害，致右手無法使力，
    自91年2月1日起迄93年3月底止，計28個月仍無法工作，上
    訴人受傷前每月收入為2萬5,000元，因受傷而損失收入70萬
    元。(四)上訴人受傷，搭乘計程車就醫，每趟至敏盛綜合醫院
    約140元、至台北市立療養院約300元，迄今共支出計程車資
    9,985元。(五)上訴人因手傷無法洗衣，僅得至自助洗衣店洗
    衣，支出洗衣費用1萬2,960元，另支出天然氣980元、訴訟
    之撰狀費用8,000元，共計支出2萬1,940元。(六)上訴人因身
    體受傷，精神肉體所受痛苦甚大，故請求非財產上損害金額
    20萬元。又上訴人於本件車禍受傷開刀乙次後，仍未完全康
    復，預計未來有再接受開刀及復健必要，尚需復健費用6萬
    4,800元、開刀費用6萬元、開刀住院看護費用1萬5,400元、
    骨科門診費用1,500元、高壓氧治療32萬4,000元、就診車資
    1萬2,600元、鈣質補充8,550元、營養品2萬7,000元，共計
    51萬3,850元，另上訴人自原審判決迄今又再支出醫療費用3
    萬3,210元，且上訴人因系爭車禍喪失勞動能力百分之三十
    ，以勞工基本工資1萬5,840計算19年期間，上訴人所得請求
    之減少勞動能力損害賠償金額為77萬5,712元，另所受痛苦
    甚鉅，應再賠償30萬元（合計50萬元），又上訴人就系爭車
    禍之發生並無過失，原審認上訴人應承擔百分之三十之過失
    責任，並非正確，爰依民法侵權行為之法律關係，提起本件
    訴訟等語。並聲明：(一)原判決不利於上訴人部分廢棄。(二)被
    上訴人應再給付上訴人104萬6,098元及自92年3月14日起至
    清償日止按年息百分之五計算之利息。(三)第一、二審訴訟費
    用由被上訴人負擔。(四)上訴人願供擔保請准宣告假執行（原
    判決判令被上訴人給付上訴人30萬3,012元及利息，而駁回
    上訴人其餘之訴，上訴人就敗訴部分聲明不服上訴，嗣於本
    院減縮請求，被上訴人未上訴聲明不服）。
四、被上訴人則以系爭車禍事故之發生，雙方均有過失，不應由
    被上訴人負全部責任，且被上訴人業已為上訴人墊付醫療及
    住院費用四千餘元，並積極與被上訴人洽談和解，保險公司
    願理賠20萬元，不被上訴人接受，致雙方無法達成共識。上
    訴人受傷時，曾表示被上訴人負擔其醫療費用即可，現卻反
    悔，訴請賠償一百餘萬元，被上訴人僅一家庭主婦，目前失
    業，尚需扶養小孩，實無力全數賠償。被上訴人同意上訴人
    新增醫療費用3萬3,210元，自助洗衣等生活支出9,230元，
    將來醫療支出2萬5,000元，上訴人請求慰藉金過高，另系爭
    車禍發生前，上訴人即已失業，其請求無法工作之損失70餘
    萬元，應無理由等語，資為抗辯。並聲明：上訴駁回。
五、上訴人主張被上訴人於上揭時、地駕駛車號6B-1112號自用
    小客車，沿桃園縣蘆竹鄉○○路，由桃園市往大園鄉果林村
    方向行駛，途經蘆竹鄉○○路與長榮路交岔口，欲右轉往長
    榮路繼續直行，其原應注意汽車行駛至交岔口，轉彎車應暫
    停讓直行車先行，且汽車行駛時，駕駛人應注意兩車併行之
    間隔，並隨時採取必要之安全措施，竟疏未注意及此，貿然
    右轉，致與同向直行於其自用小客車右側，由上訴人所駕駛
    之腳踏車碰撞，造成上訴人受有右橈骨粉碎性骨折、鼻腔挫
    傷、頭部外傷合併腦震盪等多處傷害，被上訴人因本件車禍
    過失傷害案件，並經本院以92年度交上易字第131號判決有
    罪確定在案之事實，業據上訴人提出診斷證明書、桃園縣警
    察局大園分局道路交通事故證明書（見原審卷第66至68頁）
    ，並經本院依職權調閱臺灣桃園地方法院檢察署91年度偵字
    第12866號被上訴人乙○○過失傷害全案案卷閱明屬實，且
    為被上訴人所不爭執，自堪信此部分之主張為真實。
六、按因故意或過失，不法侵害他人之權利者，負損害賠償責任
    ；不法侵害他人之身體或健康者，對於被害人因此喪失或減
    少勞動能力或增加生活上之需要時，應負損害賠償責任；不
    法侵害他人之身體、健康、名譽、自由、信用、隱私、貞操
    ，或不法侵害其他人格法益而情節重大者，被害人雖非財產
    上之損害，亦得請求賠償相當之金額；不法毀損他人之物者
    ，被害人得請求賠償其物因毀損所減少之價額，民法第184
    條第1項前段、第193條第1項、第195條第1項前段、第196條
    分別定有明文。被上訴人因過失駕車行為造成上訴人身體受
    傷及財物受損，依上開規定，自應對上訴人因而所受之損害
    負賠償責任。茲就上訴人請求之金額，分述如下：
  (一)醫療費用部分：
    上訴人因本件車禍支出醫療費用9萬9,241元，業據原審予以
    准許，上訴人另主張自原審判決後有新增醫療費用3萬3,210
    元（28600+4610=33210），並據提出醫療費用收據（見本院
    卷2第12至40頁、63至75頁、105至118頁）為證，經核該部
    分收據與上訴人於原審所提出之醫療收據並未重複，被上訴
    人就此新增醫療費用收據亦不爭執（見本院卷2第57、58 、
    98頁），上開費用為上訴人因系爭車禍造成之傷害所持續支
    出之醫療費用，上訴人自得請求此部分之醫療費用即3萬
    3,210元。綜上，上訴人得請求之醫療費用為13萬2,451元（
    99241+33210=132451）。
  (二)看護費用部分：
    上訴人主張因本件車禍受傷，曾僱請看護一日，支出費用
    2,200元，有其提出收據乙紙（見原審卷第76頁，外放證物
    ）為證，復為被上訴人所不爭執，業據原審准許，故上訴人
    得請求看護費用2,200元。
  (三)就診車資部分：
    上訴人因本件車禍受有車禍腦震盪、頭部外傷等傷害，傷勢
    非輕，上訴人主張因車禍經常頭暈故而搭乘計程車前往就診
    ，應屬必要，並據原審准許得請求就診車資為5,740元，被
    上訴人並未上訴聲明不服，上訴人得請求車資部分為5,740
    元。
  (四)其他生活增加支出部分：
    上訴人受有右橈骨粉碎性骨折，有購買鈣片補充鈣質之必要
    ，計支出2,475元，並有收據5紙為證（見外放證物），且為
    被上訴人所不爭執（見原審卷第32頁），業據原審准許該部
    分請求；上訴人另因本件車禍有購買復健輔具及其他用品之
    需要，並據原審准許5,318元，上訴人上訴主張其支出熱水
    袋150元、藥膏200元、洗衣費8,880元，計9,230元為被上訴
    人所不爭執（見本院卷2第51頁），上訴人請求被上訴人支
    付生活增加支出1萬7,023元，為有理由，應予准許。
  (五)薪資損失部分：
    上訴人主張其於車禍前原從事清潔工之工作，月薪2萬5,000
    元，因本件車禍至93年3月底止，計28個月無法工作，請求
    被上訴人賠償薪資損失70萬元等語，被上訴人則抗辯上訴人
    於車禍前已失業，應無薪資損失云云。經查，上訴人於88年
    、89年均有申報薪資所得各為11萬7,933元、13萬7,079元，
    有上訴人所得稅資料清單（見原審卷第44至47頁）在卷可稽
    ，足見上訴人確有工作能力。又上訴人因系爭車禍受有右橈
    骨粉碎性骨折，於91年1月31日進行鋼釘固定手術，惟右腕
    關節變形，於92年7月22日再度接受腕關節成形術及鋼釘拔
    除手術，於92年8月10日出院，醫囑3個月內不可負重，且需
    復健治療，有敏盛綜合醫院診斷證明書2份（見原審卷第66
    、71頁）在卷可稽，惟上訴人於92年8月10日出院後持續復
    健治療，94.5.16門診發現右手腕關活動力範圍約伸屈（0-3
    0°），曲屈（0-45°），旋轉約60°肌力約60%，上訴人右
    手腕關節有遺存明顯運動障礙，殘障等級第8級第95項，亦
    有敏盛綜合醫院診斷證明書（見本院卷2第102頁）可佐，是
    上訴人因系爭車禍所受傷害，係符合勞工保險殘廢給付標準
    表障害項目第95項所載之「一上肢遺存假關節且有顯著運動
    障害者」，其殘廢等級屬第8級（見本院卷2第93頁）。依上
    開給付標準表殘廢等級第8級第95項之給付日數為360日，而
    上開給付標準表第1級殘廢給付標準日數為1,200日，故依上
    開2個給付標準日數比例，上訴人減少之勞動能力為30%（
    360/1200x100%=30%）；又上訴人為51年1月11日出生，自91
    年1月31日車禍受傷，至勞動基準法第54條第1項第1款規定
    之滿60歲強制退休年限止，尚有19年11個月又11天，兩造復
    同意以勞工基本工資1萬5,840元計算19年之薪資損失（見本
    院卷2第51、57頁），故上訴人主張其得請求之減少勞動能
    力之損害賠償金額為77萬5,712元（15840元x30%x12月
    x13.0000000即19年之霍夫曼係數=775712，四捨五入），尚
    非無據。
  (六)將來醫療支出部分：
    上訴人主張其於本件車禍受傷開刀乙次後，未來有再接受開
    刀及復健必要，原審業已准許其請求4,930元之復健費用，
    上訴人上訴請求被上訴人給付將來門診及拔除鋼釘費用2萬
    5,000元，被上訴人亦同意此部分之費用（見本院卷2第52頁
    ），是上訴人請求被上訴人給付將來醫療支出2萬9,930元（
    4930+25000=29930），為有理由，應予准許。
  (七)腳踏車毀損部分：
    上訴人係騎乘腳踏車與被上訴人駕駛之自用小客車發生車禍
    而毀損，原審准許上訴人請求300元損害賠償，兩造均未上
    訴聲明不服，上訴人得請求此部分損害賠償300元。
  (八)精神慰撫金部分：
    上訴人因本件傷害事故受有上開傷勢，目前仍遺有手腕關節
    變形及影響手部功能，已符合第8級殘廢等級，喪失30%勞動
    能力，至今尚須持續復健等情，已如前述，其所受精神痛苦
    ，不言可喻，本院經審酌上訴人為國中畢業，名下無財產，
    被上訴人為高中畢業，家庭主婦，名下有一部汽車等情，有
    兩造所得稅申報及財產資料（見原審卷第44至48頁、103至
    106 頁）在卷可佐，及兩造之身分、地位、經濟能力，上訴
    人受傷非輕，仍必須持續門診追蹤治療，精神上甚為痛苦等
    一切情狀，認上訴人請求被上訴人賠償非財產上損害30萬元
    ，尚屬適當，應予准許，逾此部分之請求，非有理由，不應
    准許。
  (九)綜上所述，上訴人請求被上訴人賠償財產上及非財產上之損
    害，總計為126萬3,356元 (132451+2200+5740+2475+5318+9
    230+775712+29930+300+300000=0000000）。
七、次按損害之發生或擴大，被害人與有過失者，法院得減輕賠
    償金額，或免除之，民法第217條第1項定有明文。系爭車禍
    肇因於被上訴人駕駛自用小客車有轉彎車未讓直行車先行及
    疏未保持兩車行車間隔，惟上訴人騎乘腳踏車沿蘆竹鄉○○
    路直行，亦有疏未注意車前狀況之過失，此由上訴人所騎乘
    之腳踏車車頭係與被上訴人所駕駛自用小客車右後車身發生
    碰撞可知（參見臺灣桃園地方法院檢察署91年度他字第827
    號偵查卷第21至22頁照片），是被上訴人就系爭車禍之發生
    應負主要過失責任，而上訴人就本件車禍之發生亦有過失。
    本院審酌兩造就本件車禍原因力之強弱及過失之輕重，認上
    訴人與被上訴人就本件車禍各負有百分之三十及百分七十之
    過失責任。故上訴人對於前開請求，扣除其應負擔百分之三
    十之過失責任，上訴人得請求之金額為88萬4,349元（
    0000000×0.7=884349，元以下四捨五入）。
八、再按保險人依強制汽車責任保險法規定給付保險金，視為加
    害人或被保險人損害賠償金額之一部分；加害人或被保險人
    受賠償請求時，得扣除之，為強制汽車責任保險法第30條所
    明定。上訴人已領取汽車強制責任保險理賠11萬4,262元，
    為上訴人所不爭執，並經新安產物保險股份有限公司人員曾
    國祥結證屬實（見原審卷第115頁），且有出險彙總資料查
    詢列印（見原審卷第117頁）附卷可稽，從而上訴人得請求
    之被上訴人賠償之金額應扣除已領取之強制汽車責任險保險
    金，故上訴人所得請求之金額為77萬87元（000000-000000=
    770087）。
九、綜上所述，上訴人本於侵權行為法律關係，請求被上訴人賠
    償77萬87元部分乃正當有據，原審已判命被上訴人應給付30
    萬3,012元確定，被上訴人應再給付之賠償額為46萬7,075元
    是上訴人上訴請求被上訴人再給付上訴人104萬6,098元及自
    92年3月14日起至清償日止按年息百分之五計算之利息，於
    46萬7,075元及自起訴狀繕本送達翌日即92年3月14日起算之
    法定遲延利息部分，為有理由，應予准許，逾此所為請求，
    為無理由，應予駁回。又，上訴人勝訴部分未逾150萬元，
    不得上訴第三審，故無宣告假執行之必要。原審就上開應准
    許部分，為上訴人敗訴之判決，尚有未洽，上訴意旨求予廢
    棄改判，為有理由，爰由本院予以廢棄改判如主文第2項所
    示，至於上訴人之請求不應准許部分，原判決為上訴人敗訴
    之判決，並駁回其假執行之聲請，經核於法並無不合，上訴
    意旨求予廢棄改判，為無理由，應駁回其上訴。
十、兩造其餘攻擊防禦方法，經本院斟酌後，認均不足以影響前
    述審認結論，無一一詳予論駁之必要，附予敘明。
十一、據上論結，本件上訴為一部有理由，一部無理由，依民事訴
    訟法第463條、第385條第1項前段、第450條、第449條第1項
    、第79條，判決如主文。
中　　華　　民　　國　　94　　年　　7　　月　　5  　　日
                  民事第十四庭審判長法　官 劉靜嫻
　　　　　　　　　　　      　　　　法　官 陳駿璧
　　　　　　　　　　　      　　　　法　官 李錦美
正本係照原本作成。
不得上訴。
中　　華　　民　　國　　94　　年　　7 　　月　　6 　　日
　　　　　　　　　　　　　　　　　  書記官 明祖全
